【裁判字號】    89,台上,3610
【裁判日期】    890622
【裁判案由】    偽造文書等罪
【裁判全文】
最高法院刑事判決                              八十九年度台上字第三六一○號
    上  訴  人  甲○○
右上訴人因何定恭自訴偽造文書等罪案件，不服台灣高等法院高雄分院中華民國八十
六年八月十二日第二審判決（八十六年度上訴字第一九二號，自訴案號：台灣高雄地
方法院八十五年度自字第四二七號），提起上訴，本院判決如左：
    主  文
原判決撤銷，發回台灣高等法院高雄分院。
    理  由
本件原判決認定自訴人何定恭於民國八十三年初，認識從事代書業務之上訴人甲○○
，由上訴人媒介貸放款，並辦理貸款事宜所需之用印及抵押擔保手續，自訴人遂將印
章、印鑑、印鑑證明及身分證影本留存上訴人處，以利隨時需要使用，八十四年間，
案外人陳寶蘭持其夫曾太祥名義支票，透過上訴人向自訴人借款新台幣（下同）一百
三十萬元，以曾太祥所有座落高雄縣梓官鄉蚵子寮六三之二七號土地暨其上建號三六
○號門牌高雄縣梓官鄉○○路一○二巷五號建物（下稱系爭房地）設定抵押權予自訴
人以為擔保，於同年三月十日完成抵押權設定登記，並同意屆期未能清償，願將上開
房地過戶自訴人以為清償，同年六月一日，陳寶蘭持曾太祥簽發到期日八十四年六月
三十日面額五十萬元支票向上訴人調借現款，屆期支票不獲兌現，上訴人乃趁為自訴
人處理抵押貸款事務、上開證件尚未交還之際，意圖為自己不法利益，為確保其個人
對陳寶蘭五十萬元借款債權，而為違背其任務之行為，基於概括犯意，盜蓋自訴人印
章於八十四年七月十二日製作之支付命令聲請狀，偽造自訴人名義製作支付命令聲請
狀，於當日持向第一審法院民事庭申請對曾太祥核發支付命令；復盜蓋自訴人印章於
八十四年七月十五日製作之土地登記申請書、土地建築改良物抵押權設定契約書上，
偽造自訴人與曾太祥間成立五十萬元之抵押權設定契約書及土地登記申請書，由上訴
人於八十四年七月二十日行使上開文件持向高雄縣岡山地政事務所辦理抵押權設定登
記，致該所承辦人員於同年月二十日將此不實事項登載於職務上所掌之土地建物登記
簿謄本、他項權利證明書上，足以生損害於第一審法院對支付命令核發暨地政機關對
不動產權利義務事項登記之正確性及自訴人之利益；嗣陳寶蘭屆期無法清償借款，乃
依協議書約定，將系爭房地移轉登記予自訴人，並於同年十一月七日辦理完畢，上訴
人遂向自訴人索討陳寶蘭五十萬元債務，自訴人認無義務承擔該筆債務，拒絕未付，
上訴人為逼自訴人代為償還五十萬元，竟意圖自訴人受刑事處分，虛構自訴人及曾太
祥同意將上訴人對陳寶蘭五十萬元債權，以信託登記為自訴人名義方式，就系爭房地
設定抵押權等事實，於八十四年十二月十一日向第一審法院刑事庭提起自訴，自訴自
訴人涉犯侵占、背信犯行等情。因而維持第一審論處上訴人行使偽造私文書及誣告罪
刑，駁回上訴人在第二審之上訴。固非毫無見地。
惟查：(一)、自訴人之自訴，係以使被告受刑事訴追為目的，是其陳述是否與事實相符
，仍應調查其他證據以資審認。本件原判決認定上開事實，無非以自訴人之指訴為其
依據；但上訴人自始否認有自訴人所指訴之犯罪事實，辯稱「陳寶蘭持曾太祥支票向
我借款五十萬元，言明屆期未償，則以曾太祥所有系爭房地設定抵押權以為擔保，嗣
支票退票，我商得何定恭及曾某同意，將抵押權人信託登記為自訴人名義，後系爭房
地移轉自訴人，自訴人竟拒不承認及返還五十萬元抵押債權」等語；核與證人陳寶蘭
於自訴人被訴侵占一案中證稱「我另向甲○○借了五十萬元（八十四年三月），方式
亦同何定恭，即支票、本票都有開（各五十萬）……借時無設定，但甲○○說若跳票
，則須讓她無條件設定抵押：：：第二筆錢（指上開五十萬元）亦是六月三十日跳票
，因我借錢先生並不知，我七月五日自殺，七月六日甲○○來向我提抵押之事」，證
人曾太祥於自訴人被訴侵占一案中亦證稱「我太太借錢時，我皆不知，皆是發生事情
，我才知」，證人曾太祥於本案第一審審理中亦到庭證稱「他們金錢往來我不知道，
事情發生後才知道，即支票跳票才知道」各等語，似相符合，則上訴人否認有自訴人
所指訴之情節，是否毫無根據，而無可採，即值研究。原審未再詳細調查其他證據以
資審認自訴人之指訴是否與事實相符，即遽採自訴人之指述為認定上訴人犯罪之證據
，難謂於證據法則無違。(二)、自訴人借款予曾太祥之時，固立有協議書乙紙，惟協議
書第三條約定「……逾約定還款日，該借用款為買賣訂金，不另立據」，第六條亦約
定「本件買賣產權登記完畢二日內，乙方以出售之買賣價金扣除代甲方償還原設定抵
押權所欠借款後，所剩價金，雙方得一次清算，多退少補」，此有上開協議書在卷可
憑（見第一審卷第一三九頁）；該協議書已明確約定債務到期無法清償時，借款即轉
作定金，且買賣價金扣抵抵押債權之後，應於過戶登記完畢二日內「多退少補」，並
非應將房地無條件抵償借款；原判決理由(二)竟認定「況依卷附協議書所載，茍陳寶蘭
未能清償借款債務，自訴人即得依協議書約定請求陳寶蘭移轉系爭房地所有權，是自
訴人移轉系爭房地時，除必須承擔該房地上已設定抵押之高雄縣梓官鄉農會三百萬元
貸款債務外，斷無再額外承擔陳寶蘭五十萬元債務之違常之舉」云云，顯與上開協議
書之條款不符，致原判決所認定之事實與卷內所存之證據資料並不相符，不無證據上
理由矛盾之違誤。(三)、刑法第三百四十二條第一項之背信罪，以損害本人之財產或其
他利益為構成要件之一。原判決認定上訴人「盜蓋何定恭印章憑以偽造何定恭名義製
作支付命令聲請狀，持向第一審法院民事庭聲請對曾太祥核發支付命令；復盜蓋何定
恭印章憑以製作土地登記申請書、土地建築改良物抵押權設定契約書上，偽造何定恭
與曾太祥間成立五十萬元之抵押權設定契約書及土地登記申請書，行使上開文件持向
高雄縣岡山地政事務所辦理抵押權設定登記」，則上訴人上開所申請核發之支付命令
及設定抵押權登記，均係以自訴人之名義為之，支付命令之債權人及設定抵押權之債
權人均為自訴人，究竟上訴人上開行為對自訴人生何損害？原判決並未於理由載明，
亦有判決不備理由之違法。(四)、告訴人所訴事實，雖不能證明其係實在，對於被訴人
為不起訴處分或無罪判決確定者，是否構成誣告罪，尚應就其有無虛構誣告之故意以
為斷，並非當然可以誣告罪相繩。原判決事實欄記載「上訴人為逼自訴人代為償還五
十萬元，竟意圖使自訴人受刑事處分，虛構自訴人及曾太祥同意將上訴人對陳寶蘭五
十萬元債權，以信託登記為自訴人名義方式，就系爭房地設定抵押權等事實，於八十
四年十二月十一日向第一審法院提起自訴，自訴自訴人有侵占、背信犯行」，理由(四)
謂該案判決自訴人無罪確定，逕而認定上訴人顯係意圖他人受刑事處分，虛構造事
實而向該管公務員誣告，但就上訴人如何虛構事實並具有如何之犯罪故意，則未說明
其憑以認定之證據及理由，難謂無判決不載理由之違法。(五)、證據之取捨，其判斷必
須合理，否則即欠缺妥當性；證人朱正三於協調系爭房地過戶及承擔債務之時在場，
經自訴人於其被訴侵占等一案中供承在案，原審法院民事庭亦以證人朱正三之證言可
取而採為判決之基礎，而於八十六年三月十日以八十五年度上字第五八五號判決自訴
人應給付上訴人五十萬元及其利息，有上開判決書在卷可按，原判決竟以該證人朱正
三有利於上訴人之證述，係迴護曾太祥及甲○○之詞，而摒棄不採，而未詳細敘明何
以不足採信之理由，亦嫌理由欠備。(六)、審判筆錄應由審判長簽名，審判長有事故時
，由資深陪席法官簽名，獨任法官有事故時，僅由書記官簽名，書記官有事故時，僅
由審判長或法官簽名，並分別附記其事由，刑事訴訟法第四十六條規定甚明。而審判
期日之訴訟程序，專以審判筆錄為證，同法第四十七條亦著有明文。核閱第一審於民
國八十五年十一月二十日審判期日，係由獨任法官熊志強出席審判，但該審判筆錄並
未經熊志強簽名而僅由書記官梁竫簽名，且未附記法官不能簽名之事由（見第一審卷
第一五五頁－一五八頁），其所踐行之訴訟程序，顯難謂無違誤，原判決未予糾正撤
銷，而仍予維持，則原判決亦屬無法維持。以上諸端，或為上訴意旨所指摘，或為本
院得依職權調查之事項，應認原判決有撤銷發回更審之原因。
據上論結，應依刑事訴訟法第三百九十七條、第四百零一條，判決如主文。
中      華      民      國    八十九    年      六      月    二十二    日
                              最高法院刑事第十庭
                                  審判長法官  曾  有  田
                                        法官  陳  宗  鎮
                                        法官  劉  介  民
                                        法官  魏  新  和
                                        法官  蕭  權  閔
      右正本證明與原本無異
                                              書  記  官
中      華      民      國    八十九    年      六      月    二十九    日


司法院資訊處製作；財團法人民間司法改革基金會備份。
